【裁判字號】    92,台上,203
【裁判日期】    920123
【裁判案由】    返還定金
【裁判全文】
最高法院民事判決                                九十二年度台上字第二○三號
    上  訴  人  乙 ○ ○
    訴訟代理人  吳 義 雄律師
    被 上訴 人  甲○○○
右當事人間請求返還定金事件，上訴人對於中華民國九十年四月九日台灣高等法院第
二審更審判決（八十九年度上更(二)字第三六二號），提起上訴，本院判決如左：
    主  文
上訴駁回。
第三審訴訟費用由上訴人負擔。
    理  由
本件被上訴人主張：伊於民國八十五年六月六日向上訴人購買其所有台北市○○路一
五六號四樓房屋及其坐落基地應有部分四分之一（下稱系爭房地），總價新台幣（下
同）八百五十二萬元，伊已付定金二百五十四萬元，及支付仲介人民生不動產顧問有
限公司報酬六萬元。詎土地增值稅單核下後，上訴人未依約定於三日內繳納，經定期
催告無效，伊不得已於八十五年八月二日將系爭買賣契約解除，契約既經解除，上訴
人自應加倍返還定金五百零八萬元，及賠償伊所受給付仲介人報酬六萬元之損失等情
，爰依民法第二百五十九條第一款、第二百六十條之規定及契約第八條約定之法律關
係，求為命上訴人給付伊五百十四萬元及加付法定遲延利息之判決（被上訴人上開請
求，逾三百十八萬元本息部分，經原審維持第一審所為被上訴人敗訴之判決，被上訴
人對之未聲明上訴，已告確定）。
上訴人則以：台北市稅捐稽徵處松山分處於八十五年六月十七日核定之土地增值稅係
按一般土地稅率核課，與系爭土地應按自用住宅用地稅率核課不符，伊乃申請更正，
並於該分處於八十五年八月二十四日發給更正之土地增值稅繳款書後，即於同年月二
十六日繳納稅款，伊未遲延繳納稅款，被上訴人不得解除系爭買賣契約等語，資為抗
辯。
原審依審理之結果，以：被上訴人主張上訴人於八十五年六月六日將系爭房地以八百
五十二萬元出售與被上訴人，簽訂不動產買賣契約書並已收受部分價款二百五十四萬
元，且約定於增值稅單核下三日內完稅，上訴人於稅單核下未依約於三日內完稅，經
被上訴人分別於八十五年七月十九日、七月二十四日二次催請儘速完稅，仍未完稅，
被上訴人於八十五年八月二日通知解除契約等事實，為上訴人所不爭執，且有不動產
買賣契約書、存證信函在卷足憑，堪信為真實。又上訴人與被上訴人於八十五年六月
六日簽訂系爭房地買賣契約後之翌日即向台北市稅捐稽徵處松山分處以自用住宅用地
稅率申請核稅，經該分處以簡便行文表函覆略以：「……不合土地稅法第九條及第三
十四條之規定，應按一般土地稅率核課，應納土地增值稅二百八十九萬八千七百九十
元……」。上訴人旋即於八十五年七月十三日向該分處申請更正，該分處於同年八月
二十一日以北市稽松山乙字第二四八五五｜二號函略以：「……業經依規定辦理更正
應繳土地增值稅額為五十一萬一千四百零一元……」，並檢附土地增值稅繳納通知書
乙份，上訴人於同月二十六日完納等事實，業據上訴人提出台北市稅捐稽徵處松山分
處前揭簡便行文表及函，已完納之土地增值稅繳款書影本各乙件可稽。則系爭房地買
賣稅捐稽徵處前後有二次核下「稅單」，第一次係適用一般土地稅率核課，第二次則
適用自用住宅稅率核課，究應以何者為契約第二條第(三)款所指「稅單」核下？上訴人
雖辯稱依稅捐稽徵法之立法精神、規範意旨、編排章節及法律體系而言，兩造契約第
二條第(三)款所謂「稅單」核下之真意，應指稅捐處依法「核定無誤」之稅單而言云云
，惟依稅捐稽徵法第十七條規定，納稅義務人如發現繳納通知文書有記載、計算錯誤
或重複時，於規定繳納期間內，得要求稅捐稽徵機關查對更正。乃係就繳納通知文書
記載、計算有錯誤或重複時之更正程序。又依同法第十六條規定，繳納通知文書，既
應載明繳納義務人之姓名或名稱、地址、稅別、稅額、稅率、繳納期限等項，並由稅
捐稽徵機關填發自不能認第十七條所謂之繳納通知文書，為非屬稽徵機關所核定應繳
納稅捐之通知單。而上訴人既自認稅捐處於八十五年六月十七日以簡便行文表通知應
按一般土地稅率核課土地增值稅二百八十九萬八千七百九十元，且對於被上訴人所主
張該金額之繳款書已於繳納期間八十五年六月二十一日至同年七月二十日屆滿前交予
上訴人或其委任代書，並不爭執，堪認本件買賣有第一次核定之適用一般土地稅率稅
單。按解釋當事人所立書據之真意，以當時之事實及其他一切證據資料為其判斷之標
準，有最高法院十九年上字第二八號判例可資參照。查證人即承辦代書李銘堯證稱：
「原來訂約時，沒有約定要用自用住宅辦增值稅，因賣方（即上訴人）說他有符合自
用住宅稅率辦理，所以我以自用住宅去辦理增值稅。稅捐稽徵處通知我有第三者設籍
，所以不符合自用住宅稅率，而用一般稅率，我通知賣方不能用自用住宅稅率，賣方
說他要申覆，要用自用住宅，如果再申覆會超過三天的約定期間，我就通知雙方及仲
介公司陳旅安來協調……，未達成協定，也未作任何紀錄，還是按原契約約定。」等
語；參之兩造於八十五年七月二日協調，係於上訴人提出申復之前等情，依該證人所
言，締約過程中，上訴人既未表明擬以自用住宅稅率辦理增值稅，而在稅捐稽徵處以
一般土地稅率核課後，與代書間擔心「如果再申覆會超過三天的約定時間」，乃在申
復前邀集被上訴人協議，因協議不成，仍照原契約約定等情以觀，兩造原即認契約約
定「稅單核下」，係以稅捐機關第一次核定稅單而言。上訴人辯稱應以依自用住宅稅
率核課之稅單為準，尚不足採。又查，兩造雖於八十五年七月二日協調，但未達成協
議，亦經證人陳仲興（即陳旅安）、李銘堯證述明確，自難認兩造曾合意順延二、三
個月辦理過戶。而代書李銘堯於協調翌日即向被上訴人傳達：如果自用住宅稅率申復
手續未能獲稅捐機關許可，上訴人就不願出售系爭房屋，而打算將自被上訴人處所收
到之二百五十四萬元現金加計銀行利息退還被上訴人等情，為上訴人所不爭執，雖辯
稱此只是向李銘堯吐苦水而已云云，姑不論其是否有委請代書轉述，據當時協調時並
未提及先行交屋方案，而上訴人猶心存不賣之想法，衡情自不可能如其所稱倘當時被
上訴人再給付第二次款八十八萬元，以夠繳增值稅，即不待交付尾款願交屋供被上訴
人使用。被上訴人主張購屋係為其長子於八十五年十一月二十日結婚作為新房，有喜
帖為證，復為證人李銘堯證述屬實。則被上訴人於無法獲得明確移轉登記時間或取得
房屋使用期限，甚獲告知上訴人如申復未成，即不出售，使被上訴人承擔較高之交易
風險情形下，故於八十五年八月二日以存信函信通知解除契約，乃依法行使權利，應
無違反誠信原則或濫用權利。再查，契約第八條約定：如乙方（上訴人）不賣或不照
約履行應盡義務時，亦應將已收價款於解約日加倍返還予甲方（被上訴人），……，
若因此所發生之稅捐費用均由乙方負擔。」等語，則被上訴人既已解除契約，其請求
上訴人返還已交付二百五十四萬元及賠償所支付仲介報酬六萬元之損失，即屬有據，
應予准許。雖被上訴人主張上訴人依約應加倍給付二百五十四萬元，惟依契約第八條
記載內容觀之，並非約定債務人不於適當時期或不以適當方法履行債務時，須支付違
約金，核其性質，應屬損害賠償預定性違約金。按約定之違約金過高者，法院得減至
相當之數額，至是否相當仍須依一般客觀事實、社會經濟狀況及當事人所受損害情形
，以為酌定標準。上訴人未依約完成納稅手續，致遭解除契約，其收受價金為二百五
十四萬元，依約需給付同額之違約金，占總價款約三成，顯屬過高。被上訴人雖主張
其所受損害含繳裁判費計二十萬五千六百零八元、仲介費用六萬元及房屋整修費用十
一萬二千四百元，惟裁判費乃於本案訴訟中，由法院為終局判決依職權裁判兩造負擔
比例，仲介費用則已判命上訴人給付，已如前述，而被上訴人整修房屋縱令屬實，乃
對其有益之費用，難認係因解除契約所受損害。查被上訴人於八十五年六月六日給付
二百五十四萬元，為上訴人所是認，上訴人無息運用，按法定利率年息百分之五計算
，算至九十年一月六日止，其實際受有約五十八萬元之利益。爰審酌其違約所受之利
益及目前國內房地產價格普遍低迷等情狀，認違約金以五十八萬元為適當。從而，被
上訴人依民法第二百五十九條第一款、第二百六十條之規定及契約第八條約定之法律
關係，請求上訴人給付三百十八萬元（含返還價金二百五十四萬元、賠償仲介費用六
萬元、違約金五十八萬元）及自起訴狀繕本送達翌日即八十五年九月二十日起算之法
定遲延利息，為有理由，應予准許。爰將第一審所為被上訴人此敗訴部分之判決廢棄
，改判如其聲明，經核於法並無違背。上訴論旨，仍執陳詞，並就原審取捨證據、認
定事實及解釋契約之職權行使，指摘原判決其敗訴部分不當，求予廢棄，非有理由。
據上論結，本件上訴為無理由。依民事訴訟法第四百八十一條、第四百四十九條第一
項、第七十八條，判決如主文。
中      華      民      國    九十二    年      一      月    二十三    日
                              最高法院民事第二庭
                                  審判長法官  曾  桂  香
                                        法官  劉  延  村
                                        法官  劉  福  聲
                                        法官  黃  秀  得
                                        法官  李  彥  文
      右正本證明與原本無異
                                              書  記  官
中      華      民      國    九十二    年      二      月     十一     日


司法院資訊處製作；財團法人民間司法改革基金會備份。
